【裁判字號】    96,訴,1593
【裁判日期】    970320
【裁判案由】    排除侵害
【裁判全文】
臺灣高雄地方法院民事判決              96年度訴字第1593號
原      告  丙○○
訴訟代理人  乙○○
被      告  己○○
            戊○○
            庚○○
            甲○○
前列四人共同
訴訟代理人  康進益律師
上當事人間排除侵害事件，本院民國97年3 月6 日言詞辯論終結
，判決如下：
    主      文
被告庚○○、甲○○應自附圖A 、B 部分之土地遷出。
原告其餘之訴駁回。
訴訟費用由被告連帶負擔二分之一，其餘由原告負擔。
本判決第一項於原告以新臺幣壹拾玖萬元供擔保後得假執行；惟
被告以新臺幣伍拾伍萬壹仟元為原告供擔保後，得免為假執行。
原告其餘假執行之聲請駁回。
    事實及理由
壹、程序部分：
    按訴狀送達後，原告不得將原訴變更或追加他訴，但請求之
    基礎事實同一、擴張或減縮應受判決事項之聲明、不甚礙被
    告之防禦及訴訟之終結者，不在此限，民事訴訟法第255 條
    第1 項第3 、7 款定有明文。本件原告原起訴主張：(一)被告
    己○○、戊○○應將坐落高雄市○○區○○段1014-4地號土
    地上如附圖所示斜線部分，面積58平方公尺（以實測為準）
    之地上建物拆除，將土地交還原告；並自起訴狀繕本送達翌
    日起至交還土地之日止，按年給付原告新臺幣（下同）55,1
    00元；(二)被告庚○○應自第一項之地上建物遷出；(三)原告願
    供擔保，請准宣告假執行。嗣後於本院審理期間，追加與被
    告庚○○共同居住於上開建物內之甲○○為被告，並最終變
    更聲明為：(一)被告己○○、戊○○應將坐落高雄市○○區○○段1014-4地號土地內如附圖所示A 部分面積45平方公尺、
    B 部分面積24平方公尺之地上物拆除，將土地回復原狀後交
    還原告；並自起訴狀繕本送達翌日起至交還土地之日止，按
    年給付原告55,100元；(二)被告庚○○、甲○○應自第一項所
    示A 、B 部分土地遷出；(三)原告願供擔保，請准宣告假執行
    。依上說明，原告之追加起訴及變更聲明，應認係基於同一
    事實而分別減縮及擴張應受判決事項之聲明，且不甚礙被告
    之防禦及訴訟之終結，於法自無不合，自應准許，先予敘明
    。
貳、實體部分
一、本件原告起訴為如下之主張，並聲明求為判決：(一)被告己○○、戊○○應將坐落高雄市○○區○○段1014-4地號土地內
    如附圖所示A 部分面積45平方公尺、B 部分面積24平方公尺
    之地上物拆除，將土地回復原狀後交還原告；並自起訴狀繕
    本送達翌日起至交還土地之日止，按年給付原告55,100元；
    (二)被告庚○○、甲○○應自第一項所示A、B部分土地遷出；
    (三)原告願供擔保，請准宣告假執行。
（一）坐落於高雄市○○區○○段1014-4地號土地（下稱系爭土
      地）原為被告庚○○所有，經本院民事執行處於民國96年
      3 月29日，以本院95年度執字19009 號強制執行公開拍賣
      ，由原告拍定得標，並繳足價金，經核發權利移轉證明書
      ，並辦畢所有權移轉登記在案。詎被告己○○、戊○○等
      所有未保存登記之三層樓房建物（門牌號碼為：高雄市○○區○○街76號，以下簡稱系爭建物）在無正當法律權源
      之情形下，佔用上開土地。經原告數次洽商被告己○○、
      戊○○搬離，被告己○○、戊○○均置之不理，又因被告
      己○○、戊○○所有之系爭建物無權占有系爭土地，致原
      告受有相當於租金之損害。為此，原告爰以物上請求權及
      不當得利之法律關係，提起本訴。
（二）又系爭建物現既係由被告庚○○，以及被告甲○○所占用
      居住，因被告庚○○及被告甲○○亦無使用如附圖所示A
      、B 部分土地之權源，為此，爰一併請求被告庚○○、甲○○應自如附圖所示A 、B 部分土地遷出。
二、被告等則均以下開情詞置辯，並皆聲明求為判決：(一)原告之
    訴駁回；(二)如受不利判決，被告願供擔保，請准宣告免為執
    行。
（一）坐落於系爭土地上之系爭建物，以及與系爭建物緊連，門
      牌號碼亦為同為高雄市○○區○○街76號之房屋（前經本
      院95年度執字19010 號強制執行案件公開拍賣，亦由原告
      拍定取得在案，以下簡稱為前案建物），均為67年間被告
      庚○○所建造，迄今已約30年之久，係被告庚○○所有，
      而與二子及被告戊○○、己○○等家屬同住。因本件系爭
      土地於設定抵押時，系爭土地及系爭建物同屬於被告庚○○所有，本院95年度執字19009 號民事強制執行事件，既
      僅以本件系爭土地為拍賣，並由原告拍定取得，揆諸民法
      第876 條第1 項之規定，應視為已有土地權之設定，是以
      被告庚○○在本件系爭土地應可主張法定地上權。
（二）被告庚○○在本件系爭土地上既有法定地上權，而有合法
      正當之泉源占有使用系爭土地，另其餘被告均是與被告庚○○同住之家屬，從而原告以被告無權占有，起訴請求排
      除侵害，顯乏有據。
（三）又雖系爭建物與前案建物，在內部為方便使用起見，一樓
      有二扇門互通，且每層樓僅有一間廁所，然每棟既各有大
      門面對馬路出入，自應屬兩棟不同之建物，且系爭房屋亦
      未經本院民事執行處查封、鑑價、拍賣及點交，故本院95
      年度執字19010 號強制執行案件，並未拍賣本件系爭建物
      ，故系爭建物自應仍屬被告庚○○所有，而未經原告於前
      案即95年度執字第19010 號強制執行案件中與前案建物一
      併買受而取得所有權。
三、兩造不爭執事項：
（一）原告現為系爭房屋座落土地之所有權人。
四、兩造爭執事項：
（一）系爭房屋是否為獨立之建物，抑或為前案建物之一部分？
（二）如系爭房屋為獨立建物，被告主張法定地上權有無理由？
      如系爭房屋非獨立建物，原告得否請求被告己○○、戊○○拆除系爭建物及如附圖所示之B 部分之地上物？
（三）原告請求之土地租金，法律上是否有所依據？
（四）原告請求被告庚○○、甲○○遷出有無理由？
五、本院判斷：
（一）系爭房屋是否為獨立之建物，抑或為前案建物之一部分？
    (一)證人即興建系爭建物及前案建物之丁○○於本院審理期間
      ，曾到庭證述略稱：「高雄市○○區○○路76號之建物係
      庚○○一人與我接洽並委託我僱工興建，請款方式亦是由
      我向庚○○請款；當時這棟房子的結構設計為一樓間有門
      互通，而二樓以上並無隔間，是一整體的空間，讓屋主自
      己去作隔間，系爭房屋亦只有一個樓梯」等語（本院卷第
      130 、130-1 、130-2 頁）。
    (二)而經本院現場履勘之結果，系爭建物與前案建物相連，僅
      一樓於其中以牆壁相隔，惟留有2 門，於本院勘驗時該2
      門均已封閉，據兩造陳述係於本院95年度執字第19010 號
      強制執行案件拍賣後點交時始封閉；另建物之2 、3 樓則
      未分隔，原告所標得之前案建物與本件系爭房屋之2 層樓
      面共區分為4 個房間，3 樓則為鐵皮加蓋，僅隔出一廁所
      ，位於原告所標得之前案建物內，而2 樓亦僅有一廁所，
      位於原告所標得之前案建物內；且前案建物僅有一樓梯位
      於原告所標得之房屋中，以供上下；再由外觀視之，系爭
      建物與前案建物內外之油漆及地磚之鋪設均相同而未有區
      別。有本院勘驗筆錄1份在卷可稽（見本院卷第153頁）。
    (三)綜上，系爭建物既無獨立之樓梯可供上下，而需依附於前
      案建物，且亦因共用一門牌號碼即高雄市○○區○○路76
      號，外觀油漆及地磚亦均相同，無任何可資區別之標識存
      在，且系爭建物與前案建物，於2 、3 層亦未區分，佐以
      證人丁○○之前開證詞，2 、3 樓於興建之初，係作為一
      整體之空間等情以觀，系爭建物應不具構造上及使用上之
      獨立性，而不得獨立為物權之客體，應屬前案建物之一部
      分，並與前案建物合而為一，是以前案建物之所有權範圍
      應擴張至本件系爭建物。
    (四)系爭建物既應為前案建物之一部分，而原告於本院95年度
      執字第19010 號強制執行事件中，既已取得前案建物之所
      有權，此經本院依職權調取本院95年度執字第19010 號民
      事強制執行卷宗核閱無誤，則原告自因取得前案建物之所
      有權，而一併取得本件系爭建物。至被告所辯稱系爭建物
      於本院95年度執字第19010 號民事強制執行案件時，未經
      查封估價，故應仍為被告庚○○所有云云，應僅屬被告得
      否向原告主張不當得利之問題，而難認被告庚○○仍擁有
      系爭房屋之所有權。
（二）如系爭房屋為獨立建物，被告主張法定地上權有無理由？
      如系爭房屋非獨立建物，原告得否請求被告己○○、戊○○拆除系爭建物及如附圖所示之B 部分之地上物？
    (一)如前所述，系爭建物既已由原告於取得前案建物時一併取
      得，自非被告己○○、戊○○所有，而被告己○○、戊○○復查無事實上處分系爭房屋之權利，則原告要求非系爭
      建物之所有權人或有處分權人之被告己○○、戊○○拆除
      系爭房屋，即如附圖所示A 部分之建物拆除，即屬無理由
      。
    (二)另如附圖所示B 部分之地上物部分，雖原告主張亦係被告
      己○○及戊○○所有，惟此業經被告己○○及戊○○予以
      否認（見本院卷第179 頁），在原告就此部分未予舉證之
      情形下，自難遽信。原告既無法舉證如附圖所示B 部分之
      地上物係被告己○○及戊○○所有，則請求被告己○○及
      戊○○拆除如附圖所示B 部分之地上物之主張，亦屬無據
      。
（三）原告請求相當於土地租金之不當得利，法律上是否有所依
      據？
      依原告所陳，其所請求之相當於土地租金之不當得利，係
      指系爭房屋使用土地之不當得利（見本院卷第179 頁），
      因系爭房屋早由原告於拍定並取得前案房屋之所有權時，
      一併取得系爭房屋，被告己○○、戊○○並無占用土地之
      舉；而附圖所示B 部分之地上物，亦非被告己○○、戊○○所有，已如前述，故原告請求被告己○○、戊○○給付
      占用土地相當於租金之不當得利，自屬無據。
（四）原告請求被告庚○○、甲○○遷出有無理由？
    (一)再按所有人對於無權占有或侵奪其所有物者，得請求返還
      之。對於妨害其所有權者，得請求除去之。有妨害其所有
      權之虞者，得請求防止之；有民法第767 條之明文。
    (二)查如附圖所示A 部分土地現為原告所有，此為兩造所不爭
      ；而被告庚○○、甲○○現居住於系爭建物之中，此為被
      告庚○○、甲○○所自承，因系爭建物已為原告所有，已
      如前述，在被告庚○○、甲○○無使用系爭房屋及系爭房
      屋所坐落土地即如附圖所示A 部分土地之合法權源下，原
      告請求被告庚○○、甲○○遷出如附圖所示A 部分土地，
      為有理由，應予准許。
    (三)再就附圖所示B 部分之土地，因附圖所示B 部分之土地，
      其上有鐵架鐵皮等地上物存在，此經本院勘驗現場屬實，
      另有高雄市政府地政處前鎮地政事務所97年1 月16日高市
      地鎮二字第0970000586號函及隨函檢送之複丈成果圖在卷
      可稽（見本院卷第156 、157 頁）；雖依被告所稱，該鐵
      架鐵皮係被告庚○○、甲○○所建（見本院卷第179 頁）
      ，然因該鐵架鐵皮等地上物，客觀上應認已無相當之經濟
      價值，縱係為被告庚○○所建，且係於所坐落之土地設定
      抵押權時已存在，亦難認屬民法第876 條中，可成立法定
      地上權之建築物（最高法院57年台上字第1303號、57年台
      上字第1303號判例意旨參照），被告庚○○自亦不得就如
      附圖所示B 部分之土地主張存有法定地上權。在被告庚○○、甲○○就如附圖所示B 部分之土地亦無合法使用之正
      當權源下，原告請求被告庚○○、甲○○遷出如附圖所示
      B 部分土地，為有理由，應予准許。
六、綜上所述，原告現既為系爭土地及系爭土房屋之現所有人，
    而被告庚○○、甲○○無合法權源占用原告所有之系爭土地
    ，經原告請求仍不搬離，原告依民法第767 條前段物上請求
    權之規定，請求被告庚○○、甲○○應自附圖A 、B 部分之
    土地遷出，自有理由。至原告其餘之請求部分，因原告已取
    得如系爭房屋之所有權，且無法證明如附圖所示B 部分上之
    地上物為被告己○○、戊○○所搭建並占有，故系爭房屋及
    其後之地上物坐落於原告所有之系爭土地上，被告己○○、
    戊○○並無不當得利；亦因系爭房屋已為原告所有，故原告
    請求非系爭房屋之所有權人即被告己○○、戊○○等人拆除
    系爭房屋，在被告己○○、戊○○亦無事實上得處分系爭房
    屋權利之情形下，原告之請求，顯無理由，自均應一併予以
    駁回。
七、又兩造均陳明願供擔保，請准宣告假執行及免為假執行，經
    核就原告勝訴之部分，均無不合，爰分別酌定相當之金額准
    許之。至原告敗訴之部分，因其假執行之聲請即失所附麗，
    自應一併予以駁回。
八、又兩造其餘攻擊防禦方法，因與本院前開心證及認定均不生
    任何影響，爰不一一加以論駁，併予敘明。
據上論結，本件原告之訴為一部有理由，一部無理由，爰依民事
訴訟法第79條、第390條第2項、第392條第2項，判決如主文。
中    華    民    國    97    年    3     月    20    日
                  民事鳳山分庭法  官  李怡諄
正本係照原本作成。
如不服本判決，應於送達後20日內，向本院提出上訴狀並表明上
訴理由，如於本判決宣示後送達前提起上訴者，應於判決送達後
10日內補提上訴理由書（須附繕本）。
中    華    民    國    96    年    3     月    20    日
                              書記官  陳建琪


司法院資訊處製作；財團法人民間司法改革基金會備份。
